【裁判字號】    96,上更(一),337
【裁判日期】    970108
【裁判案由】    殺人未遂
【裁判全文】
臺灣高等法院臺中分院刑事判決     96年度上更(一)字第337號
上  訴  人  臺灣彰化地方法院檢察署檢察官
上  訴  人
即  被  告  戊○○
指定辯護人  本院公設辯護人 乙○○
上列上訴人因被告犯殺人未遂案件，不服臺灣彰化地方法院95年
度重訴字第27號中華民國96年5月31日第一審判決（起訴案號 ：
臺灣彰化地方法院檢察署95年度偵字第10797號），提起上訴 ，
經最高法院發回更審，本院判決如下：
    主  文
原判決關於殺人未遂罪部分撤銷。
戊○○殺人未遂，處有期徒刑拾年。
    事  實
一、戊○○與陳阿素係夫妻，丁○○則係陳阿素雇主。緣戊○○
    於民國（以下同）95年11月24日上午7時許， 在彰化縣田尾
    鄉○鎮村○○路○段410號住處飲用藥酒數杯後，明知於服用
    酒類後，已達不能安全駕駛動力交通工具之程度，理應注意
    不得再駕駛交通工具，惟因懷疑陳阿素與丁○○間有染，對
    丁○○心生不滿，竟仍不顧大眾行車之公共安全（此部分已
    判刑確定），酒後騎乘車牌號碼KTX-953號重型機車， 先在
    彰化縣永靖鄉不知名之資源回收廠附近撿拾短刀1把， 藏放
    於左邊褲子口袋內，再於同日上午8時27分許， 前往彰化縣
    埔心鄉○○村○○路577號丁○○經營之工廠內， 欲與丁○○理論，因遭丁○○斥罵「不要來亂」，戊○○雖已預知持
    短刀朝人之背部、腰部砍刺，極可能因傷及要害或失血過多
    而生致人於死之結果，竟猶萌生殺人之犯意，先以左手勒住
    丁○○脖子，右手則持上開短刀朝丁○○背部、 腰部猛刺7
    刀，致丁○○受有雙側氣胸合併血胸、背部多處穿刺傷之傷
    害，後雖經其妻丙○○○、黃素蘭等人緊急送行政院衛生署
    彰化醫院（下稱署立彰化醫院）急救，始倖免於死，惟迄今
    仍因胸椎脊髓損傷致雙側下肢癱瘓，嗣經彰化縣警察局溪湖
    分局埔心分駐所於 95年11月24日上午8時32分許接獲報案後
    ， 隨即由埔心分駐所警員黃錦松於同日上午8時35分許趕赴
    現場，並由被告之妻告知警員黃錦松，即已發覺戊○○為本
    件犯罪之人，而戊○○已離開現場未逮獲。惟戊○○仍於同
    日上午8時55分許自行前往彰化縣警察局員林分局永靖分駐
    所投案，再經永靖分駐所通知埔心派出所，由埔心分駐所警
    員黃錦松前往帶回調查，發現戊○○酒味甚濃，即於同日上
    午9時29分許，以酒精檢測器檢測， 測試其呼氣後之酒精濃
    度竟高達每公升0.51毫克之數值，並扣得戊○○所供犯罪所
    用之短刀1把。
二、案經丁○○配偶丙○○○訴由彰化縣警察局溪湖分局報請臺
    灣彰化地方法院檢察署檢察官偵查起訴。
    理  由
一、訊據上訴人即被告戊○○固坦承於上揭時、地酒後騎乘重型
    機車前往被害人丁○○上址工廠，並持拾得之短刀朝被害人
    丁○○之背部、腰部擊刺，致被害人受有雙側氣胸合併血胸
    、背部多處穿刺傷等傷害，並對黃素蘭告以上開言詞之事實
    ，雖矢口否認有何殺人之犯行，並辯稱略以：並無殺人之犯
    意云云。惟查上揭被告持短刀1把， 接續朝被害人丁○○之
    背部、腰部刺數刀，致被害人受有雙側氣胸合併血胸、背部
    多處穿刺傷之傷害，後經其妻丙○○○、黃素蘭等人緊急送
    署立彰化醫院急救，始倖免於死之事實，業據被告於警詢、
    偵查、原審法院及本院審理時坦承不諱外，並經證人即被害
    人丁○○於原審法院及本院審理時到庭結證屬實，復與證人
    陳阿素、黃素蘭、謝美合於警詢及偵訊時證述情節相符，且
    有署立彰化醫院診斷證明書1紙、現場照片4張、署立彰化醫
    院96年1月29日彰醫病字第0960000434號函檢附之被害人丁○○急診病歷資料 、96年1月29日彰醫病字第0960000108號
    函檢具之病歷摘要各1份附卷可參 ，核與證人即被害人丁○○一再明確證稱遭被告以扣案短刀砍刺7刀等情， 且其於本
    院又提出童綜合醫院之診斷書佐証（見本院更一卷第49頁）
    ，顯見本件被告案發當時確係持該尖銳短刀朝證人丁○○之
    背部、腰部等部位猛刺7刀之情事，應堪認定。 又按殺人與
    傷害致死之區別，應以有無殺意為斷，而被害人受傷處所是
    否致命部位，及傷痕之多寡，輕重如何，亦可供認定有無殺
    意之參考（ 最高法院18年上字第1309號、20年上字第718號
    判例參照）。再者，行為人主觀上對其行為導致之結果已有
    認識，進而決意實施之，以實現意欲之結果，即屬故意行為
    。查本件被告持以行兇之短刀刀刃長約10.5公分、 寬約4公
    分，含刀柄全長25公分，且為金屬材質，有相當重量，末端
    尖銳，業經原審法院當庭勘驗無訛，並有該短刀扣案可資佐
    證，而被告持上揭尖銳短刀猛刺向被害人丁○○之背部、腰
    部猛刺共7刀，致丁○○受有雙側氣胸合併血胸、 背部多處
    穿刺傷之傷害、背部多處刺撕裂傷等傷害，足見被告當時用
    力甚猛，砍殺之心意甚為堅決，則被告以該短刀朝被害人丁○○之背、腰部砍刺，客觀上應能預見足致人於死之結果。
    又查人體之背部及腰部，其內包覆有重要之臟器，且該等器
    官之構造甚為脆弱且不堪外力之重擊或刺穿，倘因受外力之
    刺穿或敲擊，極易造成死亡之結果；又持該極易使力之扣案
    短刀朝人之腹、腰部等處砍殺，極易因失血過多而導致死亡
    之結果，在通常觀念上，應為一般人所習知，而被告為一心
    智成熟之成年人，亦應為其所能預見及知悉，且非無預見之
    可能，益徵被告對其上開行為極易造成被害人丁○○死亡之
    結果，應有所預見及認識，並有意使其發生。況案發當時，
    被害人並未持任何工具攻擊或防禦，若被告當時僅係出於傷
    害而無取人性命之意思，衡情可僅以該兇器作勢揮動比劃，
    或砍刺被害人身體其他並無重要臟器之部位，即足供其洩憤
    ，然被告卻反持可重創人身甚而危害人性命之短刀，先以左
    手勒住被害人頸部，再以右手持刀朝被害人之背、腰部猛刺
    ，縱本件衝突僅緣起於2人之細故， 然被告客觀上已能預見
    被害人丁○○因其之上揭砍刺行為而致死亡之結果，業如前
    述，則衡諸上情，被告既決意持該尖銳短刀朝被害人之背部
    及腰部等部位猛刺共7刀 ，且以足以使人喪失生命之手段實
    施之，雖被害人經緊急送醫救治，而倖免於死亡之結果，仍
    無解於被告具有殺人犯意之認定。是被告有殺人之直接故意
    ，要屬無疑。另被告雖供稱當日係飲酒後精神有點茫茫然云
    云，惟經送請財團法人彰化基督教醫院就被告行為時之精神
    狀態鑑定結果，認被告臨床並不符合一般精神疾病之表現，
    推估其行為時之精神狀態可能有因酒精造成衝動、控制力不
    佳之情形，其餘則未顯示有特定精神疾病足以造成被告辨識
    行為違法或因精神障礙致不能辨識行為違法或欠缺依其辨識
    而行為之能力之情形，有該醫院彰基精鑑字第96030004號精
    神鑑定報告書1份在卷可按， 足認被告於案發當時之精神狀
    態應與一般常人無異，則其行為時並無因精神障礙致不能辨
    識行為違法或欠缺依其辨識而行為之能力之情形，是被告此
    部分所辯，核與事證不符，顯係圖卸刑責之詞，不足採信，
    綜上，上開証人丙○○○等上開警偵訊之陳述，核與事証相
    符，具有可信之情況，復為證明被告之犯罪事實所必要，所
    為陳述，得為證據，並認確屬可信，堪予採信。本件事證明
    確，被告戊○○之犯行堪以認定。
二、查被告已著手於殺人行為之實施，惟未發生死亡之結果，其
    犯罪行為尚屬未遂，核其所為，係犯刑法第271條第2項、第
    1項之殺人未遂罪，並依刑法第25條第2項之規定，按既遂犯
    之刑度減輕其刑。被告對被害人丁○○雖有砍殺多刀之行為
    ，惟係在同一密切時間、同一地點下，基於同一殺人犯意下
    接續所為之數動作，屬單純一罪。末按刑法所謂自首係指犯
    人在犯罪未發覺之前，向該管公務員告知其犯罪，而受裁判
    而言，如案已發覺，則被告縱有投案陳述自己犯罪之事實，
    係屬自白，固可供為從輕量刑之參考，但不能依自首之規定
    ，減輕其刑（最高法院26年上字第484號、63年臺上字第110
    1號判例意旨參照）。 查本案彰化縣警察局溪湖分局埔心分
    駐所於95年11月24日上午8時32分許接獲報案後， 隨即由埔
    心分駐所警員黃錦松於同日上午8時35分許趕赴現場， 並由
    被告之妻告知警員黃錦松，被告戊○○為本件犯罪之人，而
    因被告已離去而未能逮獲， 然被告係於同日上午8時55分許
    ，始自行前往上開警局員林分局永靖分駐所投案等情，業經
    埔心分駐所警員黃錦松、永靖分駐所警員饒順興及彰化縣警
    局警員陳建存於本院更一審供証明確，並有彰化縣警察局員
    林分局 96年1月24日員警分偵字第0960001307號函所檢具之
    員警工作紀錄簿影本、彰化縣警察局員林分局永靖分駐所受
    理各類案件紀錄（通報）表、彰化縣警察局受理各類案件紀
    錄表各1份在卷可按，雖彰化縣警察局員林分局96年1月24日
    員警分偵字第0960001307號函內載，被告戊○○係於95年11
    月24日上午8時35分前往員林分局永靖分駐所投案云云（ 見
    原審卷第31頁），時間顯為誤載，被告戊○○辯稱其係上開
    11月24日上午8時35分前往員林分局永靖分駐所自首云云 ，
    為不可採，是被告係於該管公務員於知悉犯罪事實及與犯罪
    行為人後，始投案自白，尚不符合自首條件，附此敘明。原
    審就殺人未遂罪部分論罪科刑固非無見，惟查原判決於理
    由欄（三）內認定被告有直接殺人之故意（見原審判決書內
    第5頁倒數第五行）， 而又稱被告酒後心生氣憤即萌不確定
    之殺人故意（見原判決第七頁第二十一行）相互矛盾，行
    兇用之兇刀未具理由，為沒收之諭知，均有未洽，被告戊○○係持刀朝丁○○背部、腰部猛刺7刀，原審認定為6刀，
    及認定被告戊○○係於 95年11月24日上午8時35分前往員林
    分局永靖分駐所投案，亦均有可議，另被告僅因疑心其妻
    與被害人丁○○有染而肇生之嫌隙，酒後心生氣憤即萌殺人
    之故意，進而持該尖銳短刀砍刺被害人，致被害人受有上開
    之傷害，迄今仍因胸椎脊髓損傷致雙側下肢癱瘓，須忍受雙
    腿無法行動之痛苦，且未對被害人為任何之賠償，原判決量
    刑九年實屬太輕，亦有未合。被告上訴意旨又否認有殺人之
    犯意雖不足採，但原判決既有上述可議之處，且檢察官上訴
    意旨指摘原判決量刑太輕，為有理由，應本院將原判決殺人
    未遂部分撤銷改判，爰審酌被告僅因疑心其妻與被害人丁○○有染而肇生之嫌隙，酒後心生氣憤即萌殺人故意，進而持
    該尖銳短刀砍刺被害人，致被害人受有上開之傷害，迄今仍
    因胸椎脊髓損傷致雙側下肢癱瘓，被告迄今猶未提出賠償，
    彌補被告上揭犯行對被害人身心造成之損害，惟念其犯後主
    動自白投案，然不合自首要件，業如前述，暨其犯罪動機、
    方法、手段、所生危害等一切情狀，量處如主文第二項所示
    之刑，扣案之行兇用之短刀一把，被告稱是拾獲，既非危禁
    物，又無從證明為被告所有，故不為沒收之諭知，併此敘明
    。
據上論斷，應依刑事訴訟法第369條第1項前段、第364條、第299
條第1項前段，刑法第271條第2項、第1項、第25條第2項， 判決
如主文。
本案經檢察官甲○○到庭執行職務。
中    華    民    國    97     年     1    月    8    日
            刑事第二庭    審判長法  官  蕭  錦  鍾
                                法  官  胡  森  田
                                法  官  胡  忠  文
上列正本證明與原本無異。
如不服本判決應於收受本判決後10日內向本院提出上訴書狀，其
未敘述上訴理由者，並得於提起上訴後10日內向本院補提理由書
狀（均須按他造當事人之人數附繕本）「切勿逕送上級法院」。
                                書記官  蕭  訓  慧
中    華    民    國    97     年     1    月    8    日
附錄本案論罪科刑法條：
中華民國刑法第271條
殺人者，處死刑、無期徒刑或 10 年以上有期徒刑。
前項之未遂犯罰之。
預備犯第 1 項之罪者，處 2 年以下有期徒刑。


司法院資訊處製作；財團法人民間司法改革基金會備份。
